【裁判字號】    98,訴,299
【裁判日期】    990824
【裁判案由】    損害賠償等
【裁判全文】
臺灣臺北地方法院民事判決               98年度訴字第299號
原      告  乙○○
被      告  甲○○
訴訟代理人  楊進銘律師
上列當事人間損害賠償等事件，本院於民國99年7 月29日言詞辯
論終結，判決如下：
    主      文
被告應給付原告新臺幣捌萬伍仟參佰陸拾玖元，及自民國九十七
年十月十日起至清償日止，按年息百分之五計算之利息。
原告其餘之訴駁回。
訴訟費用由被告負擔百分之七十，餘由原告負擔。
本判決第一項得假執行。但被告如以新臺幣捌萬伍仟參佰陸拾玖
元為被告預供擔保，得免為假執行。
    事實及理由
一、原告起訴主張：坐落臺北市○○街32巷6 之2 號4 樓房屋，
    因長年無人居住，疏於管理維護，導致樓下即原告所有坐落
    臺北市○○街32巷6 之2 號3 樓房屋浴室頂板漏水。被告於
    94年11月8 日取得系爭4 樓房屋所有權，經里長協調告知，
    被告雖於95年5 月間就系爭4 樓房屋進行修繕，然原告所有
    之系爭3 樓房屋漏水情形竟陸續擴大，廚房等多處嚴重漏水
    ，經打開天花板後發現，漏水導致屋頂板發霉、結構大樑嚴
    重龜裂、並因被告之修繕振動破壞鋼筋裸露水泥大塊脫落，
    原告旋請施工人員即訴外人蘇東泰下樓察看，其雖允諾轉知
    被告修復，然被告卻就此停止修繕，任其漏水不聞不問，造
    成原告所有之系爭3 樓房屋又於96年8 月中旬因豪雨肆虐大
    量漏水。經本院囑託鑑定結果，系爭3 樓房屋後段（平頂）
    修復費用為新臺幣（下同）60,663元，應由被告負擔，前段
    部分修復費用為110,075 元，應由兩造共同負擔，則被告應
    負擔之修繕費用計115,700 元（60,663＋110,075 ÷2 ＝
    115, 700），爰依民法第184 條、第191 條規定請求被告給
    付該修繕必要費用等語。並聲明：被告應給付原告115,700
    元，及自起訴狀繕本送達翌日即97年10月10日起至清償日止
    ，按年息5%計算之利息。
二、被告抗辯：
  (一)原告主張系爭4 樓房屋因長年無人居住，疏於管理維護，導
    致系爭3 樓房屋浴室頂板漏水，足見系爭4 樓房屋之瑕疵，
    不論設置或保管有所欠缺，均於被告購買系爭4 樓房屋前即
    已存在。
  (二)系爭4 樓房屋建造完成迄今已達43年，非僅系爭3 樓房屋漏
    水，系爭2 樓房屋亦有漏水現象存在，系爭3 樓房屋漏水乃
    因建物老舊所致，被告對於系爭4 樓房屋之設置或保管並無
    欠缺，依法不負賠償責任。縱認有所欠缺，被告自購買系爭
    4 樓房屋後即進行裝修，對於損害之發生已盡相當之注意義
    務，之所以無法繼續保管系爭4 樓房屋，係因原告對被告之
    裝修工程百般阻撓，甚或提出刑事告訴，致偵查期間無人願
    進行修繕工程，此乃原告自己之行為所造成，原告雇用之修
    繕工程工作人員，於施工時均已盡善良管理人之注意，絕無
    造成原告損害之可能，被告否認因修繕而造成原告之任何損
    害。
  (三)原告所提之中華民國建築技術學會鑑定報告，其鑑定人非法
    院所選任，且鑑定程序亦屬不公，該鑑定報告並無證據力。
    至台北市土木技師公會鑑定報告則有如下之謬誤：(1)鑑定報
    告認定被告取得系爭4 樓房屋所有權後變更出入位置，將廚
    房改為出入大門，其基礎事實錯誤，蓋系爭建物原為俗稱透
    天厝之建物，各樓層樓梯均設置於屋內，嗣因分層買賣，故
    將樓梯變更於建物右側，被告購買系爭4 樓房屋時，其出入
    位置即與現況一致，被告並未變更出入位置。(2)鑑定報告既
    已認定系爭3 樓房屋裂縫無法證明係施工所引起，則其認定
    被告應負損害賠償責任，其推論邏輯即屬不通。(3)系爭4 樓
    房屋露台非公寓大廈管理條例所稱之專有部分共用壁，而係
    該條例所稱之共用部分，不應由被告與原告共同負擔，縱認
    被告有修繕義務（按：被告否認之），該項修繕費用亦應由
    原告先行負擔一半，再與其他區分所有權人共同負擔另一半
    ，依此計算，被告僅須負擔13,767元（110,143 ÷2 ÷2 ＝
    13,767）。(4)「EPOXY 修補」項目乃海砂屋因鋼筋銹蝕始須
    使用之修復方法，鑑定報告將之列為修繕費用，且「臺北市
    建築物建築物工程施工損害鄰房鑑定手冊」「EPOXY 」之單
    價係以3 公尺為原則，鑑定報告列載此部分修繕費用為2 萬
    元係屬虛列。
  (四)聲明：
    駁回原告之訴。
三、兩造不爭執之事項：
  (一)坐落臺北市○○街32巷6 之2 號3 樓房屋為原告所有，被告
    則於94年11月8 日取得坐落臺北市○○街32巷6 之2 號4 樓
    房屋所有權。
  (二)被告於95年5 月間開始就系爭4 樓房屋進行修繕。
四、得心證之理由：
    原告主張被告應負擔系爭3 樓房屋漏水之修繕費用，為被告
    所否認，並以前詞置辯，是本件所應審究者為：(一)被告就系
    爭3 樓房屋漏水有無修繕義務？(二)被告應負擔之修繕費用為
    何？茲論述如下：
  (一)被告就系爭3 樓房屋漏水有無修繕義務？
    按專有部分、約定專用部分之修繕、管理、維護，由各該區
    分所有權人或約定專用部分之使用人為之，並負擔其費用，
    公寓大廈管理條例第10條第1 項定有明文。又舊屋容易漏水
    ，係屬常態，房屋所有人自應以善良管理人之注意善盡維修
    責任，倘怠於盡維修之注意，致損及其他樓層房屋，即屬過
    失侵害該區分所有權人之權利（最高法院85年臺上字第1480
    號判決意旨參照）。經查：
  1.系爭3 樓、4 樓房屋後段之對應位置，3 樓廚房為4 樓玄關
    ，3 樓後陽台為4 樓後陽台，3 樓浴廁為4 樓浴廁。系爭3
    樓房屋後段（包括廚房、浴廁、後陽台）漏水致部分鋼筋腐
    蝕、混凝土剝落，其主要原因係因4 樓陽台雨遮鋼架與頂板
    混凝土有整條縫隙存在，下雨時，雨水經縫隙滴落後陽台、
    玄關地板，並由4 樓地板（即3 樓頂板）裂縫滲漏至3 樓，
    造成3 樓廚房、後陽台漏水，而4 樓浴廁部分亦有一明顯裂
    縫，下雨時，雨水經縫隙滴落浴廁地板，並由4 樓地板（即
    3 樓頂板）裂縫滲漏至3 樓，造成3 樓浴廁漏水。至3 樓頂
    板（即4 樓地板）形成滲徑裂縫之原因，可能係因房屋老舊
    、屢遭地震產生，而4 樓進行修繕，其鑿除粉刷層之震動亦
    可能造成新裂縫或使原有裂縫加大，無法進一步判斷該滲徑
    裂縫係由房屋老舊、4 樓進行修繕，或兩者共同造成，業據
    本院囑託台北市土木技師公會鑑定屬實，並有該會98年10月
    20日北土技字第9831611 號鑑定報告書在卷可憑，足見系爭
    3 樓房屋廚房、浴廁、後陽台漏水之原因係因系爭4 樓房屋
    地板（即系爭3 樓房屋頂板）之裂縫所致，而該地板（頂板
    ）裂縫則可能係房屋老舊、4 樓進行修繕，或兩者共同造成
    ，無法證明係系爭4 樓房屋施工所致。
  2.系爭3 樓前段為走道、臥室，其上為4 樓之露台，系爭3 樓
    前段（包括走道、臥室）漏水致混凝土變色、剝落、鋼筋腐
    蝕（生銹）、油漆剝落，可能為露台裂縫滲水所造成，裂縫
    之原因研判為房屋本身結構老舊、4 樓露台防水層風化後脫
    落所致，已據本院囑託台北市土木技師公會鑑定屬實，並有
    上開鑑定報告書在卷可憑，足見系爭3 樓房屋前段走道、臥
    室漏水之原因係因系爭4 樓房屋地板（即系爭3 樓房屋頂板
    ）之裂縫所致，而該地板（頂板）裂縫係因房屋本身結構老
    舊、4 樓露台防水層風化後脫落所致。
  3.按系爭3 樓後段（包括廚房、浴廁、後陽台）頂板為系爭4
    樓房屋玄關、浴廁、後陽台地板，系爭3 樓前段（包括走道
    、臥室）頂板為系爭4 樓房屋露台地板，該樓板為兩造共用
    之專有部分或約定專用部分，依上開規定，其修繕、管理、
    維護，應由兩造為之，並負擔其費用。而系爭房屋為老舊房
    屋，極易因混凝土老化、潛變等因素發生裂縫情形，兩造均
    應以善良管理人之注意善盡維修責任，被告怠於盡維修之注
    意，致損及原告所有之系爭3 樓房屋，揆諸前揭說明，即屬
    過失侵害原告之權利，原告主張被告應共同負擔系爭3 樓房
    屋頂板修繕費用，核屬有據。
  4.雖被告抗辯系爭瑕疵於其取得系爭4 樓房屋所有權前即已存
    在，且露台應為系爭建物之共用部分等語。惟查：系爭3 樓
    房屋前段為走道、臥室，其上為系爭4 樓房屋之露台，得由
    系爭4 樓房屋進出，現供系爭4 樓房屋使用，有現況照片附
    於上開鑑定報告書為憑，該露台既供系爭4 樓房屋使用，不
    論該部分為專有部分或約定專用部分，被告均應與原告共同
    負擔其修繕、管理、維護費用。而系爭地板（頂板）裂縫之
    形成原因，可能係房屋老舊、4 樓進行修繕，或兩者共同造
    成，縱因房屋老舊所致，亦係混凝土老化、潛變等因素長期
    累積所造成，非一朝一夕必然存在於被告取得系爭4 樓房屋
    所有權之前，被告既已取得系爭4 樓房屋所有權，自其取得
    該所有權時起，就系爭地板（頂板）即應以善良管理人之注
    意善盡維修責任，其抗辯系爭瑕疵於其取得系爭4 樓房屋所
    有權前即已存在，其不負修繕義務，尚不足取。
  (二)被告應負擔之修繕費用為何？
  1.承前所述，系爭4 樓房屋地板即為系爭3 樓房屋頂板，其修
    繕、管理、維護，應由兩造為之，並負擔其費用，而兩造就
    系爭地板（頂板）之維修均應負善良管理人之注意義務，渠
    等怠於盡維修之注意，自應共同負擔其修繕費用。關於系爭
    地板（頂板）之修復方法，經本院囑託鑑定結果，係將天花
    板拆除，敲除水泥砂漿保護層，外露腐蝕鋼筋予以除銹，裂
    縫處以環氧樹酯（EPOXY ）修補，再將拆除之天花板予以修
    復，經鑑估，其後段修繕費用為60,663元、前段修繕費用為
    110,143 元，有上開鑑定報告書附卷可稽，依上所述，被告
    應負擔之修繕費用為85,369元〔（60,663＋110,075 ）÷2
    ＝85,369〕，原告逾此部分之請求，不應准許。
  2.雖原告執上開鑑定報告主張系爭地板（頂板）後段之修繕費
    用60,663元應由被告負擔等語。惟查：上開鑑定報告書已載
    明建物老舊、屢遭地震及鑿除粉刷層之震動，均為系爭地板
    （頂板）後段裂縫之可能原因，該裂縫之形成原因無法進一
    步判斷係房屋老舊、4 樓進行修繕，或兩者共同造成，該裂
    縫既無法證明係因被告修繕系爭4 樓房屋所致，因兩造就系
    爭地板（頂板）之維修均負善良管理人之注意義務，其修繕
    費用即應由兩造共同負擔，尚不得責令被告負擔全部修繕費
    用，原告主張此部分費用應由被告負擔，尚不足採。
  3.至被告抗辯「EPOXY 修補」項目係海砂屋因鋼筋銹蝕始須使
    用之修復方法，且「臺北市建築物建築物工程施工損害鄰房
    鑑定手冊」「EPOXY 」之單價係以3 公尺為原則，鑑定報告
    列載此部分修繕費用為2 萬元係屬虛列等語。惟查：於混凝
    土樑、柱、牆面裂縫灌注環氧樹酯（EPOXY ）修復，為常見
    之裂縫補強工法，環氧樹酯（EPOXY ）非當然用於海砂屋之
    修復。而依「臺北市建築物建築物工程施工損害鄰房鑑定手
    冊」，對樑、柱裂縫EPOXY 填補每處為4,000 元，系爭3 樓
    房屋後段平頂裂縫計5 處，修復費用為2 萬元，其計價單位
    為「處」，非以長度進行計價，有台北市土木技師公會99年
    6 月7 日北土技字第9931016 號函、「臺北市建築物建築物
    工程施工損害鄰房鑑定手冊」第56頁在卷可憑，被告抗辯該
    項費用係屬虛列，容有誤會。
  (三)綜上，系爭地板（頂板）之修繕費用應由兩造共同負擔，原
    告依民法第184 條、第191 條規定，請求被告給付修繕費用
    85,369元〔（60,663＋110,075 ）÷2 ＝85,369〕，洵屬正
    當，逾此部分之請求，核非有據，不應准許。
五、從而，原告依民法第184 條、第191 條規定，請求被告給付
    85,369元，及自起訴狀繕本送達翌日即97年10月10日起至清
    清償日止，按年息5%計算之利息，為有理由，應予准許，逾
    此部分之請求，為無理由，應予駁回。
六、本件所命給付金額未逾50萬元，依民事訴訟法第389 條第1
    項第5 款規定，應依職權宣告假執行，並依同法第392 條第
    2 項規定，依職權宣告被告如預供擔保，得免為假執行。
七、本件事證已臻明確，兩造其餘攻擊防禦方法及所提證據，核
    與本件判決結果不生影響，爰不另一一論述，併予敘明。
八、結論：本件原告之訴為一部有理由，一部無理由，依民事訴
    訟法第79條、第389 條第1 項第5 款、第392 條第2 項，判
    決如主文。
中    華    民    國    99    年    8     月    24    日
                  民事第二庭    法  官  陳秀貞
以上正本係照原本作成。
如對本判決上訴，須於判決送達後20日內向本院提出上訴狀。如
委任律師提起上訴者，應一併繳納上訴審裁判費。
中    華    民    國    99    年    8     月    24    日
                                書記官  劉碧輝

司法院資訊處製作；財團法人民間司法改革基金會備份。
